臺灣臺中地方法院民事判決
110年度訴字第1577號
原      告  劉孟涵  
訴訟代理人  戴勝偉律師
被      告  劉孟如  
訴訟代理人  陳思成律師
複代理人    賴昭彤律師
上列當事人間請求所有權移轉登記等事件，本院於民國110年11
月22日言詞辯論終結，判決如下：
    主    文
原告之訴及假執行之聲請均駁回。
訴訟費用由原告負擔。
    事 實 及 理 由
壹、程序事項：
一、按訴狀送達後，原告不得將原訴變更或追加，但請求之基礎
    事實同一者、擴張或減縮應受判決事項之聲明，不在此限，
    民事訴訟法第255條第1項第2款、第3款定有明文。本件原告
    起訴時聲明請求：⒈被告應將坐落臺中市○○區○○段000地號土
    地及其上同地段429建號建物即門牌號碼臺中市○○區○○街000
    號房屋（以下簡稱系爭房地）之不動產所有權，移轉登記予
    原告；⒉被告應給付原告新臺幣（下同）192萬元（見本院卷
    第13頁）。嗣原告於民國110年9月3日言詞辯論審理時就其
    第2項聲明更正為：被告應給付原告1,500,436元（見本院卷
    第181頁），原告主張之基礎事實同一，核屬減縮應受判決
    事項之聲明，依前開說明，應予准許。
貳、實體事項：
一、原告主張：
　㈠緣兩造與訴外人劉進文及劉振通等四人，共同繼承被繼承人
    劉廖月美（於99年12月1日死亡）所有系爭房地，權利範圍
    繼承人各1/4，其中訴外人劉進文及劉振通等二人於100年9
    月4日將名下持分贈與給被告劉孟如，被告連原有持分共取
    得3/4。事後被告主張各繼承人間於被繼承人死亡前已有違
    善良風俗方式所簽訂之協議書為據，訴訟請求原告移轉權利
    範圍1/4所有權登記（臺中地方法院101年度訴字第291號，
    下稱前案），經兩造於101年4月26日達成訴訟上和解，和解
    筆錄略以：「壹、被告（即本件原告）願將坐落於臺中市○○
    區○○段000○號（總面積177.73平方公尺）暨同段840地號（
    地目：建、面積93.75平方公尺）權利範圍均為1/4之所有權
    移轉登記予原告（即本件被告）。貳、原告願於民國（下同
    ）102年8月31日前，給付被告新台幣（下同）壹佰伍拾萬元
    。參、被告願於102年8月31日前將第壹項建物即建物門牌：
    台中市○○區○○街000號房屋騰空遷讓交還予原告。肆、……。
    」。依上開和解筆錄約定，原告於101年6月8日將系爭房地
    權利範圍1/4之所有權移轉登記予被告，被告取得系爭房地
    所有權全部，被告應於102年8月31日前給付原告150萬元，
    惟約定履約期限未屆至，被告即在101年12月9日另與原告達
    成協議（以下逕稱系爭協議書），協議略以：「一、乙方（
    即被告）同意將其所有之標的物售與甲方（即原告），並依
    甲方之要求，該標的物免於徵收奢侈稅以後，乙方始移轉該
    標的物之所有權給甲方。且經甲方提求辦理移轉該標的物之
    所有權時，乙方不得拒絕。……」。依上開協議書用語足證兩
    造就系爭房地之買賣關係已達成合意，且協議書簽訂生效後
    ，原告依民法第128條前段規定，本得隨時請求被告移轉登
    記系爭房地所有權予原告，僅因如於短期內（1年內）再度
    將系爭房地過戶給原告，除土地增值稅及房屋契稅外，另將
    被依法課徵15%之稅率（即奢侈稅），俟奢侈稅條例課徵期
    間經過後，即經過1年（102年6月8日）後，協議書第一條之
    停止條件成就之時，原告即得隨時請求被告將系爭房地所有
    權全部再移轉登記予原告，足認兩造及訴外人劉進文、劉振
    通自101年12月9日簽訂協議書起，系爭房地僅係借名登記在
    被告名下，原告始為系爭房地實際所有權人，系爭協議書實
    為正式買賣契約，且應定性為借名登記契約，而非預約。又
    依上開和解筆錄，被告應於102年8月31日前給付原告150萬
    元，由此可證系爭房地價值約為600萬元（600萬元×1/4持分
    ＝150萬元），依內政部不動產交易實價登錄查詢，101年12
    月間鄰近系爭標的物附近不動產，當時市值約是600萬至670
    萬元之間，得以證明兩造間就系爭房地買賣確實是依當時市
    價完成買賣約定，非如被告所言協議書僅為買賣之預約，從
    而，原告亦無與被告再就系爭房地另行簽訂買賣契約議定全
    數價金之義務。
　㈡按議書第二條約定：「甲（即原告）、乙（即被告）雙方同
    意，以甲方為債務人，並以該標的物（即系爭房地）向臺中
    市神岡鄉農會（事後貸款銀行改為新光銀行）抵押借款。甲
    方無條件同意所貸得之錢款，優先清償以丁方（即劉振通）
    為債務人以該標的物設定抵押權之借款額，及給付乙方175
    萬元整（…），作為乙方將標的物售予甲方之部份價金。」
    等語，所謂「作為乙方將標的物售予甲方之部份價金」係指
    原告除應履行兩造協議之系爭房地買賣價金175萬元予被告
    外，仍應負擔抵押貸款後本金及利息的攤還，並非被告所述
    175萬元僅係系爭房地買賣之部份價金。被告故意顛倒事實
    ，指稱是其所有之房子借貸款項出來，然被告此說法不正就
    是協議書第二條所約定事項嗎？被告所述顯與事實不符。再
    者，依協議書第三條約定：「丙方（即劉進文）同意先前將
    該標的物之共有權贈與乙方時，因乙方對其所作承諾而衍生
    之請求權，丙方無條件同意轉而由甲方承受，承受之條件由
    甲方與丙方重新議定，概與乙方無關，丙方不得再向乙方請
    求。」依此，顯然被告取得系爭房地所有權後，在未完成且
    無法履行其與劉進文間之承諾事項，及不願依前開和解筆錄
    貳、之約定（即給付原告150萬元）時，再於101年12月9日
    ，與原告及訴外人劉進文、劉振通簽訂協議書，並將其應負
    之所有義務轉嫁予原告，被告強詞指摘原告始終不願出面結
    算確切之買賣價金，並締結系爭房地正式買賣契約云云，容
    有誤導，況依協議書第三、四、五條之約定，系爭房地承受
    條件是由甲方（即原告）與丙方重新議定，或塗銷以丁方（
    即劉振通）為債務人所為之抵押設定等，基於債之相對性，
    亦均與乙方（即被告）無關，附此敘明。
　㈢按債權之讓與，非經讓與人或受讓人通知債務人，對於債務
    人不生效力。民法第297條第1項前段定有明文。縱然被告稱
    劉進文因系爭協議書對原告取得之部分債權已讓與予被告，
    惟劉進文證稱：「原告說那時候是你已經簽債權讓與協議書
    ，你的債權已經讓與給劉孟如，所以你不收，你有無這樣跟
    原告說？沒有。」等語，被告與劉進文間之債權讓與，於原
    告多次拿現金35萬元給劉進文，或之後匯款35萬元至劉進文
    名下帳戶之時，劉進文與被告間債權之讓與，均尚未對原告
    發生效力，反倒是原告於109年10月16日匯款35萬元入劉進
    文帳戶時已完全履行系爭協議書約定內容，縱然事後原告要
    求劉進文先將帳戶內35萬元提領出來交給原告以償還他人，
    就該部分而言，亦屬原告與劉進文間之另一借貸關係，僅劉
    進文享有向原告主張請求履行系爭協議書約定並償還該 35
    萬元之權利，被告稱其已受讓劉進文對原告之該部分債權，
    並不可採，原告亦否認。退步言，假使被告已受讓劉進文前
    開35萬元債權，然此與被告應依系爭協議書第一條後段約定
    辦理系爭房地過戶事宜，分屬二事，充其量僅被告另對原告
    取得35萬元之債權而已。
　㈣系爭房地既僅係借名登記在被告名下，未經原告同意，被告
    不得就系爭房地設定負擔或為其他一切不利系爭房地之處分
    行為，且如經原告提求辦理移轉系爭房地所有權予原告時，
    被告負有不得拒絕請求、應與配合之義務，此情被告亦明確
    知悉。且原告業已依協議書約定給付被告180萬元、訴外人
    劉進文119萬元、訴外人劉振通1,406,944元，然被告經原告
    請求後迄今仍未履行其應移轉登記系爭房地所有權予原告之
    義務，經原告多次敦請被告履行未果，故原告依協議書第一
    條後段約定請求被告辦理移轉登記系爭房地所有權全部予原
    告，即無不合，為有理由。承上，兩造於101年12月9日簽訂
    協議書時，系爭房地上並未設定任何他項權利等負擔，被告
    明知負有移轉未設定任何負擔之系爭房地所有權全部予原告
    之義務，被告卻於109年5月12日提供系爭房地予聯邦商銀，
    設定擔保債權總金額192萬元之最高限額抵押權，並已向聯
    邦商銀實際貸款1,500,436元，被告就該抵押權設定之行為
    ，事前既未獲原告同意，原告日後依協議書第一條後段約定
    取得系爭房地所有權時，亦當然承擔系爭房地上之抵押債務
    及可能產生之遲延利息與違約金，對原告而言自屬受有損害
    ，被告利用系爭房地仍登記在其名下之機會，以系爭房地設
    定該抵押權而取得貸款金額1,500,436元之利益，原告爰依
    民法第184條第1項後段、第227條規定，訴請被告賠償系爭
    房地設定抵押權予聯邦商銀所受損害1,500,436元及其法定
    遲延利息。
　㈤被告主張上開協議書業經解除，原告請求被告為系爭房地之
    所有權移轉登記，自無理由云云，然此協議既係本於雙方當
    事人意思自主合意所訂立，衡情雙方應已為理性謹慎洽談，
    且仔細衡酌利害得失並慎重考慮後始訂立，當事人自均應受
    拘束。且被告之訴訟代理人於110年8月6日庭訊時亦明確表
    示「我們不否認簽名時大家是處於意思自由的狀態下」，協
    議書既未經兩造及訴外人劉進文、劉振通同意解除，且無解
    除原因發生，協議書係本於兩造兄弟姊妹四人意思自主合意
    所訂立，自均應受拘束，被告並無單方面解除協議書之權利
    ，是被告單方面主張協議書業經解除，並無理由。是原告依
    據協議書第一條後段約定、民法第184條第1項後段、同法第
    227條等規定，請求被告將系爭房地所有權全部移轉登記予
    原告名下，並賠償原告因系爭抵押權所擔保債務之損害，均
    有理由，應予准許。
　㈥訴之聲明：⒈被告應將坐落臺中市○○區○○段000地號土地及其
    上同地段429建號建物即門牌號碼臺中市○○區○○街000號房屋
    之不動產所有權，移轉登記予原告。⒉被告應給付原告1,500
    ,436元。
二、被告抗辯：
  ㈠系爭房地原為訴外人即兩造母親劉廖月美所有。劉廖月美生
    育長女即原告劉孟涵（原名劉雪娥）、長男劉進文，次男劉
    振通及次女即被告劉孟如等四人。劉廖月美過世前，原告因
    離婚搬回娘家與母親同住，劉廖月美因不樂見子女爭產，於
    87年7月8日才在家族長輩劉正雄、劉明雄見證下，事先簽訂
    協議書分產，其中約定於劉廖月美百年之後，原告繼承權1/
    4部分，於劉進文支付50萬元予原告之後，即由劉進文承受
    。嗣劉廖月美於99年12月1日死亡，原告至多也只有繼承系
    爭房地1/4的權利，卻仍繼續占用全部系爭房地，並絕口不
    提如何補貼其他兄妹的情事，至為不公。嗣後訴外人劉進文
    、劉振通，於100年9月4日均將彼等對系爭房地1/4權利買賣
    移轉給被告（但因親屬間買賣，故登記為贈與），後來劉進
    文又再將其得向原告請求移轉登記系爭房地所有權1/4之債
    權也一併讓與給被告。 
　㈡母親劉廖月美過世後，原告遲遲不願協調個人單獨占用系爭
    房地之情事，故被告於100年12月13日乃向本院訴請原告應
    將尚在其名下之系爭房地1/4所有權移轉登記予被告，並請
    求自100年12月1日起至移轉登記之日止相當於使用利益之不
    當得利（即本院101年訴字第291號），經兩造於101年4月26
    日在法庭上成立和解，原告並於101年6月8日依照前揭和解
    約定將系爭房地所有權利1/4部分辦理移轉登記予被告，至
    此被告就系爭房地已取得完整之所有權。兩造成立上開訴訟
    和解之後，原告仍遲遲未依約履行搬遷，情不得已之下，兩
    造與訴外人劉進文、劉振通等兄妹四人乃在101年12月間再
    行磋商協議，被告同意將系爭房地出售予原告，並於原告陸
    續完成給付條件後，迨系爭房地免於徵收奢侈稅以後，始移
    轉系爭房地所有權予原告，惟因原告當時無足夠現金，只能
    先以系爭房地向新光銀行貸款300萬元，之後將貸得之款項
    優先清償劉振通向三信銀行之借款1,196,944元，剩餘175萬
    元做為原告要向被告購買系爭房地之「部份價金」，原告稱
    待日後有能力時，再簽定正式買賣契約給付其餘另議定之尾
    款，故系爭協議書係「預約」而非本約甚明。
　㈢兩造簽立前開協議書之後，原告不但未依該預約給付全數價
    金，亦遲遲不願意與被告議定正式買賣契約，甚至不願遷出
    系爭房屋，還坐收租金不當得利，被告多次以存證信函催告
    原告履行預約所定之價金給付義務及簽訂本約，原告均不願
    履行，直到109年11月初，原告至被告家請求被告找仲介評
    估系爭房地之行情價，讓原告買下系爭房地，被告便向仲介
    取得系爭房地之估價1,182萬後，於109年11月1日將資料以L
    ine傳給原告，但最終雙方無法談成正式之買賣條件，原告
    反悔不欲再行洽購改而請求被告返還價金，但在被告告知欲
    行返還之金額應為380萬元後便提出本件訴訟，辯稱系爭協
    議書即為買賣契約，佯稱只需依據系爭協議書給付被告180
    萬、給付訴外人劉進文119萬、給付訴外人劉振通130萬，共
    計429萬元，即可買下系爭房地，顯與兩造109年11月間之Li
    ne對話紀錄不符，無足採信，且429萬顯然遠遠低於市場行
    情價，被告無論如何都不可能在協議書簽立之當時同意僅以
    此數額作為系爭房地之買賣價金，且依上開Line對話紀錄，
    渠等遲至斯時仍就系爭房地之確切買賣價金數額進行磋商斡
    旋，顯見兩造始終未就買賣契約之必要之點即價金數額達成
    意思之一致，本件系爭房地之買賣契約顯然尚未成立；故原
    告顯乏以系爭協議書（預約）即請求被告為系爭不動產之所
    有權移轉登記之適正權利。
　㈣按預約與本約同屬契約之一種，預約成立後，預約之債務人
    負有成立本約之義務。而買賣預約，非不得就標的物及價金
    之範圍先為擬定，作為將來訂立本約之張本，但不能因此即
    認買賣本約業已成立（最高法院61年台上字第964號民事判
    例要旨參照）。查前開協議書第一條與第二條之約定：「
    乙方（即被告劉孟如）同意將其所有之標的物售與甲方（即
    原告劉孟涵）甲、乙雙方同意..及給付乙方175萬元整（原
    先為180萬元，扣除辦理該標的物繼承程序應負擔金額5萬元
    ），作為乙方將標的物售予甲方之部分價金。」，兩造就系
    爭房地之買賣既僅約明「部分價金」之給付，其確切之買賣
    價額尚未能詳細結算議定，自不能認系爭房地買賣本約業已
    成立，被告亦當無負系爭約定所稱履行「所有權移轉登記」
    之義務。原告遲延給付其依協議書應負之義務，構成給付遲
    延，被告無奈於109年5月12日以臺中福平里郵局存證號碼00
    0210號存證信函請求被告應出面履行協議（含議訂確切之買
    賣價金、簽訂買賣契約、給付價金差額、返還不當得利及應
    付清案外人劉進文嗣後已將債權轉讓予被告之未付餘款），
    但原告卻仍置之不理，被告乃於109年6月15日再行寄發臺中
    法院郵局存證號碼001544號存證信函予原告解除101年12月9
    日所簽訂之前開協議書，另恐原告拒收，被告爰再次以110
    年8月2日答辯狀暨調查證據聲請狀對原告做解除協議書之意
    思表示，上開協議既經解除，原告請求被告為系爭房地之所
    有權移轉登記，自無理由，應予駁回。另被告始終為系爭房
    地適法之所有權人，對系爭房地自有使用、收益與處分之權
    限，被告於109年5月間以系爭房地為擔保向訴外人聯邦商業
    銀行借款並設定最高限額抵押權，自與原告無涉，原告援引
    民法不完全給付之規定訴請被告賠償1,500,436元，亦無理
    由。
　㈤本件訴外人劉進文業於109年5月10日與被告劉孟如簽立債權
    讓與協議書，將其因系爭協議書之成立而對原告劉孟涵所取
    得之119萬元價金餘款債權及其衍生權利全部移轉予被告。
    嗣後原告持此119萬元之價金餘款35萬元至訴外人劉進文家
    中欲行交付，惟因訴外人劉進文業已因簽立債權讓與協議書
    ，將此餘款債權讓與移轉予被告，其遂表明此旨，並拒絕受
    償等情，已據原告於本院審理時自認在案，堪認原告於斯時
    已經劉進文之告知而知悉餘款債權35萬元已然由被告受讓取
    得之事實，此時該債權之移轉即對於債務人即原告遂生其效
    力，本無待於其同意。況被告更於109年8月31日寄發台中法
    院郵局存證號碼002196號存證信函予原告，內容亦表明「…
    為此，再次以本函表示劉進文對台端之債權，已合法轉讓予
    本人，且上開之協議業已解除，著毋庸議，台端不得再依該
    協議為任何請求或抗辯」之旨，亦已告知關於劉進文部分之
    餘款債權業已移轉讓與給被告之情事，故原告之後雖在109
    年10月16日未經劉進文同意，逕行將此關於劉進文部分之餘
    款債權35萬元匯入其帳戶，原告在匯入後未幾，迅即要求訴
    外人劉進文交還，其就此餘款債權35萬元之匯入行止顯然並
    無清償之真意，且原告此舉既已在關於劉進文此部分餘款債
    權讓與予被告並清楚明瞭此情之後，其猶逕自匯款予劉進文
    ，對受讓人即餘款債權之真正權利人即被告而言，自不生清
    償之效力。
  ㈥答辯聲明：原告之訴駁回。
三、本院之判斷：
  ㈠系爭協議書為本約並非預約，原告就系爭房地無另行與被告
    簽訂買賣契約議定全數價金之義務，但系爭協議書為買賣契
    約，非原告所稱之借名登記契約：
  ⒈系爭房地原為兩造之母親劉廖月美所有，劉廖月美於99年12
    月1日亡故後，由兩造、訴外人劉進文及劉振通各繼承1/4；
    然原告持續占有使用系爭房地之全部。訴外人劉進文、劉振
    通於100 年9 月4 日將彼等就系爭房地之所有權1/4 皆以贈
    與名義移轉登記予被告。被告並於100年12月13日訴請原告
    移轉系爭房屋、土地之1/4所有權（案號：本院101年訴字第
    291號），嗣兩造於101年4月26日達成和解，約定原告將系
    爭房第1/4所有權移轉與被告，並需將系爭房地騰空交給被
    告，被告則給付原告150萬元，之後原告於101年6月8日依照
    前揭和解約定將系爭房地所有權利1/4部分辦理所有權移轉
    登記予被告，被告至此取得系爭房地之完整所有權。但尚未
    點交前，兩造就系爭房地於101年12月9日復與訴外人劉進文
    、劉振通另行達成協議，又簽訂系爭協議書等情，為兩造所
    不爭，並有本院101年訴字第291號和解筆錄、系爭協議書、
    系爭房地第一類謄本（見本院卷第21-25、85-91頁），上開
    事實，已可認定。
  ⒉按預約與本約同屬契約之一種，預約成立後，預約之債務人
    負有成立本約之義務。故預約與本約之區別，在於訂約時契
    約當事人是否有必須另行訂定本約之意思合致。被告抗辯系
    爭協議書為預約，無非係以系爭協議書上記載原告應給付被
    告知175萬元為部分價金，故其確切之買賣價額尚未能詳細
    結算議定，自不能認系爭房地買賣本約業已成立為理由。然
    查：
　⑴證人曾天賜於本院言詞辯論中證稱：伊為被告前夫，曾在律
    師事務所工作，系爭協議書當初是伊擬的。之前被告就跟他
    二個哥哥即劉進文、劉振通商量把其二人的繼承權贈與給被
    告，被告對原告起訴，讓法院將系爭房地判給被告，判給被
    告後，因為原告本來就有一份繼承權，雖然伊沒有看到判決
    書，但法院有要求被告要給付一筆錢給原告。但後來兩造又
    協商被告把系爭房地賣給原告，因法院在判決裡面說被告要
    付一筆錢給原告，所以被告要付的錢就在買賣價金裡面抵銷
    一部分，所以原告只要付剩下的買賣價金，這是伊當初在寫
    協議書時沒有寫進去的。當時法院做的是和解筆錄或判決伊
    不確定。系爭協議書第二條寫「部份價金」，以伊的認識它
    是總額裡面的某一部份，被告要付給原告150萬，還有買賣
    金額非只有175 萬，是包括那些幫劉振通去還貸款、分期給
    劉進文的錢，伊會這樣寫是因為伊自己的認識它是整個買賣
    價金的部分價金，所以伊用這樣的方式來表現。伊當時的認
    為是已經這樣寫雙方就已經確定，雙方的義務就是限於這個
    協議書，至於之後簽約伊沒有參與。被告把他的意思及金額
    跟伊講，其他就是按照伊的理解去幫他寫協議書等語（見本
    院卷第324-327頁）。
　⑵證人劉進文於本院言詞辯論中證稱：系爭協議書為伊本人簽
    名，當時約定的內容就照協議書上面講的，大姐（即原告）
    說他買的，他給三個弟妹錢，原告要給被告的錢就是照合約
    上面寫的，簽約當時有無提到175萬元只是一部份之後還要
    再給伊不太記得了。伊只知道原告給被告的錢，比給伊的多
    ，照協議書就約定比較多，伊也沒意見，就伊了解只有照協
    議書等語（見本院卷第266-268頁）。
  ⑶由證人曾天賜證述，可知其是依照被告的意思擬定系爭協議
    書，在擬定系爭協議書時認為在系爭協議書上約定的就是全
    部條件，並無之後另立本約之想法，其之所以記載原告給付
    被告知175萬元為部分價金，是因為系爭協議書還有要給付
    劉進文、劉振通的其他條件。且證人劉進文於簽訂系爭協議
    書時在場，但也證稱系爭協議書所約定的就是全部條件，被
    告拿的已經比劉進文、劉振通多等語。足見系爭協議書從擬
    定至簽字訂約時相關當事人均無另立本約之意思，被告僅以
    其上記載「部分價金」字樣抗辯屬於預約，難以採取。被告
    雖另提出LINE對話記錄（見本院卷第201-206頁），抗辯原
    告在起訴前還有與被告磋商系爭房地之價格，可見應另立本
    約云云，然系爭協議書是否為預約，應以兩造訂立系爭協議
    書時之意思為準，而依當時情形不足認定為預約，已如前述
    ，此LINE對話記錄距離系爭協議書簽訂已近8年，自不能以
    此反推當時之情形。
  ⒊由上所述，系爭協議書即為本約，被告抗辯僅為預約，原告
    應與被告另定本約，不足採取。
　⒋原告另主張：系爭協議書第一條約定：被告應依原告之要求
    ，於系爭房地於徵收奢侈稅以後，始移轉該標的物之所有權
    給甲方。且經原告提求辦理移轉該標的物之所有權時，乙方
    不得拒絕。故協議書第一條之停止條件成就之時，原告即得
    隨時請求被告將系爭房地所有權全部再移轉登記予原告，足
    認兩造及訴外人劉進文、劉振通自101年12月9日簽訂協議書
    起，系爭房地僅係借名登記在被告名下，已經約定為借名登
    記契約。然上開約定僅得看出兩造約定在不用徵收奢侈稅後
    再過戶，並沒有表明系爭房地自簽約時起所有權即屬於原告
    。且證人劉進文於本院言詞辯論中證稱：照系爭協議書應該
    是原告錢都付完，系爭房地就登記給原告等語（見本院卷第
    282頁），顯然與借名登記之情形有異，且證人曾天賜於本
    院言詞辯論中亦證稱：當初沒有提到借名登記之事等語（見
    本院卷第329頁），可見在擬定系爭協議書時也沒有借名登
    記之想法，原告主張系爭房地所有權屬於原告，只是借名登
    記在被告名下，不足採取。故系爭協議書應屬買賣契約。
  ㈡原告尚未依系爭協議書內容給付全數價金予被告與訴外人劉
    進文，因給付遲延，系爭協議書業經被告合法解除：
  ⒈系爭協議書中關於劉進文部分約定：原告應給付劉進文119萬
    元，系爭協議書簽訂後先給付45萬元，之後於105年10月起
    至109年10月止，每月給付1萬元，共計49萬元，另扣除劉進
    文應分擔辦理繼承費用4萬元、代償劉進文對被告借款14萬
    元、抵銷劉進文對原告借款7萬元，總計119萬元。
  ⒉證人劉進文於本院言詞辯論中證稱：簽約後原告要先給45萬
    元，當時原告確實有給，之後補簽的簽收單，伊有收到這筆
    45萬元。本院卷第43-53頁相關單據，有些記載提前給付，
    有些記載付奠儀、還會錢等，伊有收的伊會簽名，有簽名的
    都有收，伊是認簽名，因為時間太久了，伊也記不起來，奠
    儀、紅白包這些都確實有幫伊付。原告有在109年10月16日
    匯款35萬元給伊，但是後來他說他是跟人家借的，他要還人
    家，伊就去領給他，等於這筆錢伊沒有收到，在伊帳戶一下
    就還給他了，是過路財神。就伊印象中還到剩35萬元，原告
    剛才那筆匯款給伊，本來是清償，但又還給他，所以應該還
    欠35萬元，被證七之債權讓與協議書是被告叫伊寫的，被告
    說債權讓與給他，他幫伊去討，在109年10月16日匯款前原
    告有拿現金到伊家，但伊沒有收，因為兩造要互告等語（見
    本院卷第268-272、277、283-284頁）。是證人劉進文雖無
    法清楚記憶原告給付之情形，但提示原告所提簽收單據、給
    付記錄、匯款單等（見本院卷第41-53頁），其中簽名部分
    劉進文均認為有給付，奠儀、紅白包等雖僅有紀錄而無簽名
    ，劉進文也證稱有給付，且劉進文認為最後差35萬元未清償
    ，原告亦於109年10月16日匯款35萬元，應認原告所提相關
    簽收單據等資料與原告實際給付之情形相符。又依被告提出
    之債權讓與協議書（見本院卷第157頁），劉進文已於109年
    5月10日與被告協議將因系爭協議書所生債權轉讓給被告，
    證人劉進文亦證稱有簽立債權讓與協議書，債權給被告，被
    告會幫忙討等語，足見被告與劉進文已經約定債權讓與。按
    債權之讓與，非經讓與人或受讓人通知債務人，對於債務人
    不生效力。但法律另有規定者，不在此限。受讓人將讓與人
    所立之讓與字據提示於債務人者，與通知有同一之效力。民
    法第297條定有明文。而上開債權受讓人即被告已於109年5
    月12日以存證信函通知被告並將上開債權讓與協議書作為附
    件，有存證信函、回執、附件附卷可按（見本院卷第149-15
    7頁），即已將讓與字據提示於債務人，對債務人即原告已
    生債權讓與之效力。
  ⒊按給付有確定期限者，債務人自期限屆滿時起，負遲延責任
    ；給付無確定期限者，債務人於債權人得請求給付時，經其
    催告而未為給付，自受催告時起，負遲延責任；前項催告定
    有期限者，債務人自期限屆滿時起負遲延責任。契約當事人
    之一方遲延給付者，他方當事人得定相當期限催告其履行，
    如於期限內不履行時，得解除其契約；民法第229條、第254
    條已分別定有明文。查系爭協議書中原告應給付與劉進文之
    款項為定有期限之給付，依原告所提簽收單據、給付記錄（
    見本院卷第41-43頁），原告已經依約給付第一筆45萬元款
    項，之後本應於105年5月起按月給付1萬元，但原告預先於1
    03年2月25日給付42000元、103年5月21日給付12000元，另
    於103年代墊劉進文給付劉武雄奠儀1500元、105年4月18日
    代墊劉進文應給付劉正雄奠儀1500元、105年7月給付鎮福油
    漆行阿嬸奠儀2500元，之後至106年7月28日才代替劉進文給
    付借款給劉振通。然原告預先給付及代墊之金額總共59,500
    元，自105年5月至105年10月應支付之款項已達6萬元超過原
    告預先給付及代墊之金額，故原告自105年10月起已經給付
    遲延。之後劉進文於109年5月10日將債權讓與給被告，此遲
    延之狀態仍然持續存在，被告無奈於109年5月12日以存證信
    函請求被告於15日內應出面履行協議，催告內容含議訂確切
    之買賣價金、簽訂買賣契約、給付價金差額、返還不當得利
    及應付清劉進文已將債權轉讓予被告之未付餘款（見本院卷
    第149-157頁），就原屬劉進文但已經移轉給被告之債權已
    生定期催告之效力；但原告卻仍置之不理。被告乃於109年6
    月15日再行寄發存證信函予原告解除系爭協議書，亦有存證
    信函影本存卷可查（見本院卷第159-164頁），被告主張此
    存證信函已經於109年6月18日送達原告，原告亦未爭執（見
    本院卷第183頁暫列不爭執事項第6點，原告具狀表示不爭執
    ，見本院卷第207頁）。故被告已依民法第254條之規定解除
    系爭協議書之契約。
  ⒋被告另抗辯：原告應給付與伊及劉振通之部分也沒有全部給
    付。然被告並未舉證就此部分曾為催告，自不能作為解除系
    爭協議書之原因，即與本件結果無關，附此敘明。　　
　㈢系爭協議書既經解除，原告依系爭協議書約定請求被告移轉
    系爭房地之所有權，即屬無據。又原告聲明第二項之損害賠
    償，係以被告應移轉系爭房地為前提，原告既已不能請求移
    轉系爭房地，系爭房地之抵押權對原告自無損害可言，原告
    請求損害賠償，亦無理由。
四、綜上所述，原告依系爭協議書法律關係，請求被告移轉系爭
    房地所有權，並依不完全給付及侵權行為之規定，請求被告
    給付1,500,436元，自起訴狀繕本送達翌日起至清償日止，
    按週年利率5%計算之利息，為無理由，應予駁回。其假執行
    之聲請失所依附，應併予駁回。
五、本件判決之結果已臻明確，兩造其餘攻擊防禦方法，核與判
    決結果不生影響，毋庸一一贅述，附此敘明。
六、訴訟費用負擔之依據：民事訴訟法第78條。
中　　華　　民　　國　　110 　年　　12　　月　　17　　日
               民事第五庭  法  官  王奕勛
以上正本係照原本作成。
如對本判決上訴，須於判決送達後20日內向本院提出上訴狀。如
委任律師提起上訴者，應一併繳納上訴審裁判費。
中　　華　　民　　國　　110 　年　　12　　月　　17　　日
                           書記官  高偉庭